最高法院民事判決　　　　　　　　　　　　　　　　八十八年度台上字第九○二號
　　上　訴　人　台北縣土城市公所
　　法定代理人　劉朝金
　　訴訟代理人　彭錦燊律師
　　被 上訴 人　庚○○
　　　　　　　　甲○○
　　　　　　　　丙○○
　　　　　　　　戊○○
　　　　　　　　己○○
　　　　　　　　丁○○
　　　　　　　　乙○○
右當事人間租佃爭議事件，上訴人對於中華民國八十七年六月八日台灣高等法院第二
審判決（八十七年度上字第三四四號），提起上訴，本院判決如左：
    主  文
原判決廢棄，發回台灣高等法院。
    理  由
本件上訴人主張：座落台北縣土城市○○○段大暖坑小段第六九之二、六九之七、六
九之八、六九之九、六九之一七、及一一四號六筆土地（下稱系爭土地）均為伊所有
，出租與被上訴人之被繼承人林兩全。伊於民國七十九年間發現系爭土地遭人濫葬，
違法使用，林兩全顯有未盡其保管義務及合於使用收益之約定義務，並有不自任耕作
之事實，依耕地三七五減租條例第十六條第一項、第二項之規定，原訂租約無效等情
，求為命被上訴人返還系爭土地之判決。
被上訴人則以：系爭土地中第六九之一七號土地，與同地段第六七之七號公墓用地相
比鄰，荒山野地，無人知曉兩筆土地之界址何在，上訴人亦未告知承租人界址所在，
如有人越界埋葬，亦非承租人可得而知，承租人應無違反租約等語，資為抗辯。
原審維持第一審所為上訴人敗訴之判決，駁回其上訴，無非以：系爭土地為上訴人所
有，出租與被上訴人之被繼承人林兩全，系爭土地中第六九之一七號土地與同地段第
六七之七號公有墓地比鄰，第六九之一七號土地上有墳墓三十七座，除此之外被上訴
人承租之土地均無墳墓，業據上訴人提出租約、土地登記簿謄本、及會勘紀錄為證，
並經第一審法院勘驗屬實，且為兩造所不爭執。按耕地承租人應自任耕作，並不得將
耕地全部或一部轉租他人。承租人違反前項規定時，原定租約無效，得由出租人收回
自行耕種或另行出租，耕地三七五減租條例第十六條第一項、第二項定有明文。所謂
不自任耕作及轉租，係指承租人故意不自任耕作及轉租者言。本件上訴人自承於八十
三年九月向台北縣板橋地政事務所（下稱板橋地政事務所）申請鑑界，惟因系爭土地
雜草叢生，難予進行土地複丈作業，板橋地政事務所乃要求上訴人排除現場測量障礙
物後始得進行，故上訴人又於八十四年四月申請鑑界，並通知耕地承租人及會辦人員
準時親赴現場，會同實地勘查，並由板橋地政事務所作成土地複丈成果圖在案，顯見
於八十四年四月間，上訴人向板橋地政事務所申請鑑界前，系爭第六九之一七號土地
與同地段第六七之七號墓地之界址尚屬不明。又上訴人曾於八十六年三月六日調處時
稱：遭濫葬之第六九之一七地號上僅有一座墳墓是本所公墓管理員准的，其他四十餘
座墳墓均不是等語，上訴人既核准公墓設在系爭土地上，益見被上訴人所承租之系爭
第六九之一七號土地與比鄰之第六七之七地號公墓地界址確有不明之處。從而被上訴
人所承租之上開第六九之一七號土地上是否有人踰越第六七之七號公墓地而為埋葬，
並非承租人所能知曉。且上開有墳墓之土地，面積為二千二百二十五平方公尺，僅占
被上訴人所承租之一萬六千平方公尺土地千分之一百三十九，復與公墓地比鄰，是被
上訴人辯稱：本件係因界址不明致遭誤葬等語，自堪採信。至於上訴人於八十四年四
月間，申請地政機關鑑界，地政機關並未在系爭第六九之一七號土地與同地段第六七
之七號土地間釘有界樁，被上訴人亦無從得知該兩筆土地之界址何在。且上訴人亦未
能舉證證明系爭第六九之一七號土地在八十四年四月間複丈後，有新增之墳墓，上訴
人主張八十四年四月間完成鑑界後，被上訴人已知承租土地之界址，仍任人濫葬云云
，並不可採。被上訴人辯稱其非故意不自任耕作等語，尚屬可信。從而上訴人本於耕
地三七五減租條例第十六條第一項、第二項之規定，請求被上訴人交還系爭土地，為
無理由，不應准許等詞，為其判斷之基礎。
按一般民事責任，通常須債務人有故意或過失始能成立。又民法上之過失，以債務人
欠缺注意之程度為標準，可分為抽象的過失、具體的過失及重大過失三種。其中應盡
善良管理人之注意而欠缺者，為抽象的過失，其責任較重。又所謂應盡善良管理人之
注意，係指依交易上一般觀念，認為有相當知識經驗及誠意之人應盡之注意而言（參
見本院四十二年台上字第八六五號判例）。查本件上訴人係依耕地三七五減租條例第
十六條第一項、第二項之規定，請求被上訴人返還系爭土地，而耕地租佃之性質亦屬
租賃之一種，故民法第四百三十二條第一項規定：承租人應以善良管理人之注意，保
管租賃物；租賃物有生產力者，並應保持其生產力，及同法第四百三十八條第一項規
定：承租人應依約定方法，為租賃物之使用、收益，無約定方法者，應以租賃物之性
質而定之方法為之，於耕地租佃亦有適用。依此等規定，耕地租佃之承租人是否不自
任耕作，其應盡之注意義務及應負之責任為抽象的過失責任，原判決認耕地之承租人
須故意不自任耕作，出租人始能依耕地三七五減租條例第十六條第一項、第二項收回
耕地，於法尚有可議。又耕地承租人對於耕地之使用，既應負善良管理人之注意義務
，本件被上訴人及其被繼承人林兩全所承租之系爭第六九之一七號土地，遭人埋設墳
墓三十七座，面積達一千七百三十五平方公尺，此事實既為被上訴人所不爭執，以被
占用面積之廣、墳墓之多，被上訴人及其被繼承人林兩全對於系爭土地是否確已盡善
良管理人之注意義務，即非無研求之餘地。上訴論旨，執以指摘原判決不當，求予廢
棄，非無理由。
據上論結，本件上訴為有理由。依民事訴訟法第四百七十七條第一項、第四百七十八
條第一項，判決如主文。
中      華      民      國    八十八    年      四      月    二十九    日
                              最高法院民事第六庭
                                  審判長法官  蕭  亨  國
                                        法官  吳  正  一
                                        法官  楊  隆  順
                                        法官  陳  淑  敏
                                        法官  黃  義  豐
      右正本證明與原本無異
                                              書  記  官
中      華      民      國    八十八    年      五      月     十九     日
                                                                        Ｔ
